【裁判字號】    89,易,3514
【裁判日期】    891220
【裁判案由】    重利
【裁判全文】
臺灣臺中地方法院刑事判決                        八十九年度易字第三五一四號
    公  訴  人  臺灣臺中地方法院檢察署檢察官
    被      告  戊○○
    選任辯護人  陳坤榮
右列被告因重利案件，經檢察官提起公訴（八十九年度偵字第一三九五四號），本院
判決如左：
    主  文
戊○○共同乘他人急迫貸以金錢，而取得與原本顯不相當之重利，處有期徒刑月，
如易科罰金，以參佰元折算壹日。
    事  實
一、戊○○與姓名、年籍均不詳之成年男子二名（其中一位綽號為「小胖」，對外自
    稱「林先生」），基於共同取得與原本顯不相當重利之犯意聯絡，明知甲○○因
    欲補足其為公司所收取之營業款，需錢孔急，經聯繫後，遂於民國八十八年十月
    十四日下午二時許，在臺中市北屯監理所，先由「小胖」者借與甲○○新臺幣（
    下同）二十萬元，約定以十天為一期，利息四萬元，先扣除利息，甲○○實際上
    祇拿到十六萬元，並由甲○○簽立發票人為甲○○、發票日為八十八年十月十四
    日、到期日為八十八年十月二十二日、票號ＴＨ四０一四０六號、票面金額二十
    萬元之工商本票一張，交與「小胖」者收執。嗣因甲○○無力償還借款，並逃避
    「小胖」者之追討，「小胖」者乃於八十八年十一月三日下午九時三十分許，偕
    同戊○○及另名姓名、年籍均不詳之男子，前往臺中市○○街六十六巷二十六號
    找甲○○，惟到尋未遇，僅有甲○○之弟乙○○及母親丙○○在家，戊○○三人
    遂轉移目標對彼等表明來意，初始乙○○及丙○○雖有所質疑，但見來者不善，
    且腰際鼓鼓，似藏有兇器，內心有所疑懼之情況下，遂答應戊○○等三人之要求
    ，由乙○○簽立十張本票，每張面額二萬元暫時應付，並約定每月十日清償二萬
    元至該筆債務全部清償完畢為止。迄八十八年十一月十日下午三時四十分許，由
    戊○○先以行動電話0000000000號與乙○○聯絡，洽談及繳交借款二
    萬元，乙○○一方面向警方報案，一方面虛以委蛇依其指示至臺中市○○路與東
    山路口赴約，隨即坐上戊○○所駕駛之汽車，車行至臺中市○○路與進化北路口
    時，為在後跟監之臺中市第二分局警員攔下，因而查獲。
二、案經臺中市警察局第二分局報請臺灣臺中地方法院檢察署檢察官偵查起訴。
    理  由
一、訊據被告戊○○固坦承於八十八年十一月十日下午三時四十分許，搭載乙○○行
    經臺中市○○路與進化北路口為警查獲等事實，惟矢口否認有何重利之犯行，辯
    稱：「當時是有一個綽號叫小胖的朋友，他說有人欠他錢，要我開車載他去（甲○○住處），小胖說要怎麼還由他們決定。後來因為只有我有車，所以小胖叫我
    去幫忙載他朋友，我去載就被警察抓到了，我去載時並不知道是要債。」云云。
    經查：被告於警、偵訊及本院審理初訊時均否認曾夥同另外二人至臺中市○○街
    六十六巷二十六號找甲○○，及要求甲○○之弟乙○○及母親丙○○代為清償一
    事，然於本院最後審理時則一改前詞坦承曾前往等語；另於警、偵訊及本院審理
    初訊時供承與乙○○認識一年多，被查獲當日是找乙○○聊天，來臺中玩因路不
    熟，所以找他作陪云云，惟於本院最後審理時再改前詞供稱係「小胖」者叫伊幫
    忙載朋友等語，被告供詞前後有異，衡諸常情，已屬可疑。復參以證人即甲○○
    之弟乙○○於警偵訊及本院審理中證稱：「在被告去我家之前沒有見過他，根本
    不認識他。八十八年十一月十日下午九時三十分，被告他們有三個人來我家，被
    告是跟著過來，他們到我家說我哥哥欠他們錢，要我們還˙˙˙後來他們說我哥
    哥不處理就要我負責，他們有拿一張我哥哥的本票出來，要我簽二萬元之本票十
    張，跟他們交換˙˙˙」等語，及證人即甲○○之母丙○○於偵、審中證稱：「
    那天晚上八點多，因我們家門是開著的，我跟乙○○在吃飯，就有人闖進來，他
    們說要來要錢，說甲○○欠他們錢，我跟他們講說甲○○現在不在家，你們要錢
    的話，要找他出來對質，他們就在我家吵˙˙˙他們就要求我小兒子乙○○代為
    清償，乙○○本來不願意，後來乙○○才很無奈的答應˙˙˙當時被告戊○○有
    去我家，另外還有兩個人˙˙˙」等語，暨證人即乙○○鄰居丁○○於偵訊時結
    稱：「當時我在檳榔攤上，我看到三個男的開門走進乙○○家，進去好久˙˙˙
    隔天乙○○到我家聊天講說他哥甲○○跟人借錢，他哥的債務卻要求他來背˙˙
    ˙乙○○只說對方有拿甲○○的本票要乙○○簽本票換回甲○○的本票，據乙○○說對方口氣不好，他也是不得已才簽本票˙˙˙」等語，顯見被告於警、偵訊
    及本院審理初訊供述未曾至甲○○住處討債，與乙○○為舊識，當日是到臺中玩
    ，找乙○○作陪云云，與事實並不相符。而右揭「小胖」者如何貸給甲○○二十
    萬元，並扣除利息四萬元，及甲○○交付本票供「小胖」者收執作為擔保及憑證
    等情，業據被害人乙○○於本院審理時指訴綦詳，雖乙○○亦同時供承並不記得
    被告當時是否參與借款及討債行為，然被告既然參與貸與款項後之討債行為，已
    如前述證人證述明確，則被告應屬該重利集團之一員，始屬合理之認定，否則其
    何以會參與討債行為，最後猶單獨邀約被害人之弟乙○○外出洽談債務事？況被
    害人甲○○於本院審理時供稱借錢當時及事後索債均有二人同行等語，再參諸前
    開證人均證稱當時到甲○○住處索債之人有三位一情，即可知本件屬集團性犯罪
    。而被告為警查獲後，急於撇清與本案關係，除於調查之初，一再否認全部案情
    ，更進一步捏造與事實全然不符之供詞，如同前述，益見被告畏罪心虛之情。再
    上開證人乙○○於警、偵訊時亦證稱警方查獲當日，被告曾以00000000
    00號行動電話與伊0000000000號行動電話聯絡，伊坐上被告所駕駛
    之車輛就是要洽談債務問題並交付分期債款二萬元之事，亦有證人乙○○之警、
    偵訊筆錄及行動電話通聯紀錄一份附卷可參，更足證明被告已明知八十八年十一
    月三日下午九時三十分許至甲○○之住處，及八十八年十一月十日下午三時四十
    分許搭載乙○○之目的，其明知並積極參與討債之行為，若未參與重利犯罪行為
    ，孰能置信？此外，復有上開扣案之工商本票一張附卷可資佐證，被告空口否認
    顯係事後卸責之詞，不足採信，其重利犯行，洵堪認定。
二、按所謂取得與原本顯不相當之重利，係指就原本利率、時期核算及參酌當地之經
    濟狀況，較之一般債務之利息顯有特殊之超額，又本票屬有價證券，取得為簽付
    利息所交付之本票，即屬已取得重利，縱本票嗣未兌現，亦成立重利罪。查被告
    乘甲○○有急迫之情事貸與款項二十萬元，並約定十天為一期，利息為四萬元，
    折算月息為百分之六十，較之民間之一般債務利息之計算，顯有明顯特殊之超額
    ，而被告取得被害人之本票既遂，核其所為，係犯刑法第三百四十四條之重利罪
    。被告與姓名、年籍均不詳之成年男子二人間就本件犯罪之實施，有犯意之聯絡
    及行為之分擔，均為共同正犯。爰審酌被告犯罪後不知悔悟，猶飾詞狡辯，態度
    非佳，及經營地下錢莊之時間不長，侵害尚屬輕微，及犯罪之動機、目的、手段
    等一切情狀，量處如主文所示之刑，並諭知易科罰金之折算標準，以資懲儆。
據上論斷，應依刑事訴訟法第二百九十九條第一項前段、刑法第二十八條、第三百四
十四條、第四十一條，罰金罰鍰提高標準條例第一條前段、第二條，判決如主文。
中       華       民      國    八十九    年    十二      月    二十    日
                                    臺灣臺中地方法院刑事第七庭
                                        法  官  劉  錫  賢
右正本證明與原本無異。
如不服本判決，應於判決送達後十日內向本院提出上訴狀，上訴於臺灣高等法院臺中
分院( 須附繕本 )。
                                        書記官
中    華    民    國      八十九      年       十二      月     二十一
附錄法條：
中華民國刑法第三百四十四條：
(重利罪)
乘他人急迫、輕率或無經驗貸以金錢或其他物品，而取得與原本顯不相當之重利者，
處一年以下有期徒刑、拘役或科或併科一千元以下罰金。


司法院資訊處製作；財團法人民間司法改革基金會備份。
